臺灣板橋地方法院民事判決　　　　　　　 93年度訴字第295號
原　　　告　亥○○
訴訟代理人　王聰明律師
複　代理人　酉○○
被　　　告　卯○○
上　一　人　戌○○
訴訟代理人
兼上 一 人　Ｈ○○
訴訟代理人
被　　　告　Ｅ○○
上　一　人
訴訟代理人　劉厲生律師
被　　　告　Ｉ○○
上　一　人　黃○○
訴訟代理人
被　　　告　Ｃ○○
兼上 一 人
訴訟代理人
被　　　告　子○○
　　　　　　Ｆ○○
　　　　　　Ｄ○○
　　　　　　Ｂ○○
　　　　　　Ｇ○○
　　　　　　宙○○
　　　　　　辰○○
　　　　　　宇○○
　　　　　　戊○○
　　　　　　丑○○
　　　　　　Ｎ○○○
　　　　　　Ｊ○○
　　　　　　申○○
　　　　　　壬○○
　　　　　　玄○○
　　　　　　未○○
上　一　人
訴訟代理人　癸○○
被　　　告　乙○○○
　　　　　　辛○○
　　　　　　寅○○
　　　　　　Ａ○○
　　　　　　巳○○
　　　　　　午○○
　　　　　　Ｋ○○
　　　　　　丁○○
　　　　　　己○○
　　　　　　庚○○
　　　　　　丙○○
　　　　　　天○○
　　　　　　地○○
　　　　　　甲○○
　　　　　　Ｌ○○
上列當事人間所有權移轉登記事件，經本院於民國94年8 月10日
言詞辯論終結，判決如下：
    主      文：
原告之訴駁回。
訴訟費用由原告負擔。
    事實及理由：
壹、程序方面：
一、本件被告Ｃ○○、子○○、Ｄ○○、Ｂ○○、Ｇ○○、宙○
    ○、辰○○、宇○○、戊○○、丑○○、Ｎ○○○、Ｊ○○
    、申○○、壬○○、玄○○、未○○、乙○○○、辛○○、
    寅○○、Ａ○○、午○○、Ｋ○○、丁○○、己○○、庚○
    ○、丙○○、天○○、地○○、甲○○、Ｌ○○未於言詞辯
    論期日到場，核無民事訴訟法第386 條所列各款情形，就此
    未到被告部分，茲依原告之聲請，由其一造辯論而為判決。
二、按訴狀送達後，原告不得將原訴變更或追加他訴，但請求之
    基礎事實同一者，不在此限；民事訟法第255 條第1 項第2
    款定有明文。查，本件原告起訴時，主張基於民國78年5 月
    3 日與卯○○、林起嘴﹙本件起訴時已死亡，繼承人為巳○
    ○、午○○、Ａ○○、Ｋ○○﹚、林萬生、Ｅ○○、Ｈ○○
    、Ｉ○○、Ｆ○○、Ｄ○○、Ｃ○○、子○○、Ｂ○○、林
    土壽、林朝明、林財、林建達等人所簽立買賣渠等之被繼承
    人林試所有坐落台北縣蘆洲市○○段第281 地號（重測前為
    台北縣和尚洲南港子段第209 地號，所有權全部）、同地段
    第279 地號（重測前為台北縣和尚洲南港子段第209 之1 地
    號，應有部分三分之一）、同地段第245 地號（重測前為台
    北縣和尚洲南港子段第209 之2 地號，應有部分三分之一）
    土地之買賣契約﹙下稱系爭買賣契約﹚，因前開卯○○等人
    拒不辦理繼承登記後，再辦理所有權移轉登記與原告，乃以
    訂立系爭買賣契約後尚生存之前開出賣人卯○○、林起嘴之
    繼承人巳○○、午○○等人暨林試之子孫Ｇ○○共17人為被
    告提起本件訴訟，嗣於審理中，因發現系爭買賣契約書上所
    列之出賣人即被告林財、林土壽、林建達、林萬生、林朝明
    業於起訴前死亡，故撤回對上開被告之起訴並追加林財之繼
    承人宙○○、辰○○、宇○○、戊○○為被告，追加林土壽
    之繼承人丑○○、Ｊ○○、申○○、Ｎ○○○等人為被告﹙
    林土壽之繼承人原尚有林慶賢，惟因林慶賢亦於起訴前死亡
    乃追加林慶賢之繼承人甲○○、Ｌ○○為被告﹚，追加林建
    達之繼承人未○○、壬○○、玄○○、辛○○、寅○○、乙
    ○○○為被告，追加林萬生之繼承人己○○、庚○○、丁○
    ○為被告，追加林朝明之繼承人丙○○、天○○、地○○為
    被告；另追加林起嘴之女系繼承人Ａ○○、Ｋ○○為被告，
    原告前開訴之追加，核屬基於同一基礎事實所為之請求，依
    民事訟法第255 條第1 項第2 款規定，應予准許。
貳、實體方面：
一、原告起訴主張略以：
(一)、被告等皆係林試之子孫，林試於2 年6 月25日去世後所遺之
    土地有二種：１、非公業土地即坐落台北縣蘆洲市○○段第
    281 地號（重測前為台北縣和尚洲南港子段第209 地號，所
    有權全部）、同地段第279 地號（重測前為台北縣和尚洲南
    港子段第209 之1 地號，應有部分三分之一）、同地段第24
    5 地號（重測前為台北縣和尚洲南港子段第209 之2 地號，
    應有部分三分之一），此三筆土地合計僅46.3坪（重測後之
    現行面積則減為44坪），現今登記之所有權人仍為林試，故
    係依繼承法則定其所有權之歸屬，而本省在日據時期，如被
    繼承人有直系血親卑親屬之男子﹙包括婚生私生子﹚時，女
    子就被繼承人之遺產，即無繼承權。此有最高法院69年度台
    上字第3334號裁判意旨可供參照。是林試於2 年6 月25 日
    死亡後，應由林試之男丁林天進、林海、林南山、林港繼承
    系爭土地，惟因其後，林天進、林海、林南山、林港亦先後
    死亡，是現應由被告卯○○等人為林試所遺留系爭土地之繼
    承權人。２、公業地：重測前為台北縣蘆洲市○○○○○段
    第192 、199 、199 之1 地號土地三筆，面積共530 坪，係
    登記為祭祀公業蘆洲鄉林氏天上聖母﹙管理人為林港﹚所有
    ，先此敘明。
(二)、70年左右，被告中之Ｅ○○等人為處理上開公業地及非公業
    地，求教於代書Ｍ○○及呂雪美（二人非夫妻關係但育有子
    女）後，遂籌組「祭祀公業蘆洲鄉林氏天上聖母」，於73年
    7 月14日獲發給派下全員證明，斯時派下員僅10人，完成祭
    祀公業之報備後，被告Ｅ○○即代表該祭祀公業以每坪50,0
    00元之價格，委由Ｍ○○呂雪美辦理前開公業地及非公業地
    出售事宜﹙公業地部分因面積達530 坪，總價26,500,000元
    ，非公業地部分總價為2,300,000 元﹚，惟Ｍ○○、呂雪美
    另經訴外人葉廣濟覓得原告亥○○為買主時，因Ｍ○○、呂
    雪美二人長期從事代書及土地之仲介，知悉前開公業地及非
    公業地之出售行情超過每坪50,000元，且利用祭祀公業蘆洲
    鄉林氏天上聖母之派下員無人認識原告等有利之情勢，為謀
    賺取差價，即向原告明言可以用每坪125,000 元之價格與祭
    祀公業談成買賣公業地，原告不明究裡，認為此價格合理，
    即委由代書以總價66,2 50,000 元買受前開公業地530 坪，
    且給付Ｍ○○5,000,000 元之介紹費，詎原告在78年即已付
    款達五千多萬元，卻遲遲未見代書辦妥移轉登記，迄至81年
    經暗中查訪祭祀公業蘆洲鄉林氏天上聖母之派下員，才發現
    該等派下員買方拿不到一半的價金，其餘都由代書中飽私囊
    ，故於81年即向本院對祭祀公業蘆洲鄉林氏天上聖母提起訴
    訟﹙本院81 年 度重訴字第165 號﹚請求該祭祀公業將前開
    公業地所有權移轉登記為原告所有，該案後經三審確定原告
    勝訴，被告（事實上，前開公業地及非公業地訴訟，包含本
    件糾紛，皆是Ｍ○○、呂雪美二人操縱）應將前開公業地移
    轉所有權登記予原告。
(三)、至於系爭之非公業地部分，Ｍ○○、呂雪美當時向原告稱因
    屬道路預定地，且價金不高，故其已經向地主買受，可以一
    併出售原告，因該地面積小且是道路用地，故經Ｍ○○、呂
    雪美與原告磋商議價後，以3,900,000 元成交，原告並已付
    清價款，而當時Ｍ○○、呂雪美提議為免二次移轉登記之費
    用及蓋印麻煩，且Ｍ○○、呂雪美二人告知原告，其與被告
    所立買賣契約第六條即約定「辦理產權移轉登記時，有關權
    利人名義，得由買方自定，賣方絕不異議」，故三方面均同
    意直接由被告辦妥繼承登記後，直接移轉登記給原告，Ｍ○
    ○、呂雪美為進一步安撫原告，並與兩造將其原買賣契約之
    買受人均更改為原告，故另訂立更改後之買賣契約，即系爭
    買賣契約﹙以原告為買受人，被告卯○○等人為出賣人，被
    告並授權呂雪美為代理人，訂立系爭買賣契約﹚，系爭買賣
    契約並經鈞院以78年公字第2262號公證在案，是故，原告自
    得本於更改後之系爭買賣契約買受人身份，直接請求被告為
    本件系爭土地所有權移轉登記。並聲明：被告應辦理台北縣
    蘆洲市○○段第281 地號土地所有權全部、及同段第279 、
    第245 地號土地應有部分各三分之一，並於辦妥繼承登記後
    ，移轉登記與原告。
(四)、被告雖辯稱原告只提出公契，而不提出私契，其中顯有蹊蹺
    云云，然原告曾就前開非公業地部分，與祭祀公業蘆洲鄉林
    氏天上聖母涉訟，經本院以81年度重訴字第165 號受理，該
    案所訟爭者係祭祀公業之土地，與本件所訟爭者係非公業土
    地不同，而本院81年度重訴字第165 號案件中之前開公業地
    買賣契約因皆是由Ｍ○○呂雪美夫婦以代書之身分持有，在
    尚未經全部派下員簽妥前，曾交給原告簽名，但又以仍須拿
    給未簽名者簽名為由將原件取走，而只給原告影本，至系爭
    公業土地之買賣，後來亦由代書安排由派下員全體與原告為
    買賣當事人訂立「公契」，並經公證，代書即以此為藉口未
    將「私契」原件交與原告，另所謂『被告與Ｍ○○之買賣契
    約』，係Ｍ○○以複寫多份兩造間之買賣契約之方式，僅取
    其中一份與原告簽名為買受人，其餘則擅填自己為買受人，
    此事實在本院81年度訴字第165 號訴訟案中，均經三審確認
    ，其後並判決原告勝訴，併此敘明。
二、被告Ｅ○○、Ｆ○○、Ｂ○○、Ｈ○○、巳○○、Ｇ○○等
    抗辯稱：
(一)、系爭土地為被告先祖林試所有，林試於2 年死亡後，被告迄
    未辦理繼承登記，亦未將應繼承之持分出售予原告，而係出
    售訴外人Ｍ○○，是原告主張被告以公證方式將土地出售，
    完全不是事實。
(二)、況按不動產買賣，除向地政機關辦理移轉登記時要訂立書面
    「公契」外，一般慣例均訂有「私契」，以規範雙方權利、
    義務，今原告只提出公契，而不提出私契，其中顯有蹊蹺。
(三)、自然人之繼承，因包括女姓繼承人在內，故與只限男性派下
    員才有繼承權之祭祀公業，二者是有所不同。本件系爭土地
    三筆，其所有權人為自然人「林試」，林試亡故後，依法應
    由包括女性在內之繼承人共同繼承。但查林試亡故後迄79年
    ，已有四世子孫，而原告自陳所提出經公證之系爭買賣契約
    上所列之出賣人，乃依祭祀公業蘆洲鄉林氏天上聖母管理人
    Ｅ○○於79年5 月31日申報當時「派下員變更名冊」所列是
    時尚生存之派下員為系爭買賣契約之出賣人，然此等派下員
    顯僅係林試之第三世、第四世中之部分繼承人，未包含「林
    試」之全體繼承人，其之請求不應准許，並聲明：原告之訴
    駁回。
三、原告主張系爭土地即坐落台北縣蘆洲市○○段第281 地號土
    地所有權全部（重測前為台北縣和尚洲南港子段第209 地號
    ）、同地段第279 地號土地應有部分三分之一﹙重測前為台
    北縣和尚洲南港子段第209 之1 地號）、同地段第245 地號
    土地應有部分三分之一（重測前為台北縣和尚洲南港子段第
    209 之2 地號）為林試所有，林試業於2 年6 月25日去世，
    系爭土地應歸林試之全體繼承人繼承之事實，業據原告提出
    系爭土地之土地登記謄本、祭祀公業蘆洲鄉林氏天上聖母繼
    承系統表、戶籍謄本等為憑，且為被告所不爭執，固堪信為
    真實。
四、惟按公同共有人之權利義務，依其公同關係所由規定之法律
    或契約定之。除前項之法律或契約另有規定外，公同共有物
    之處分，及其他之權利行使，應得公同共有人全體之同意。
    民法第828 條定有明文。又公同共有人中之一人，以公同共
    有物所有權之移轉為買賣契約之標的，固非所謂以不能之給
    付為契約標的，惟其移轉所有權之處分行為，因未經其他公
    同共有人之承認不能發生效力﹙最高法院著有33年度上字第
    24 89 號判例意旨可供參照﹚。系爭土地為林試所有，林試
    於2年6月25日死亡，既如前述，依前開法條及最高法院判例
    意旨所示，系爭土地應由林試之全體繼承人公同共有，至系
    爭土地之出賣須經林試之全體繼承人承認或同意始生效力甚
    明，是縱原告所提出系爭買賣契約確為被告卯○○等人與原
    告所定，然倘系爭買賣契約並非由林試之全體繼承人同意出
    售並由卯○○等人與原告訂立，則原告執系爭買賣契約為憑
    ，請求僅由系爭契約上之賣方或繼承人即可辦理系爭土地之
    繼承登記並於辦妥繼承登記後，移轉系爭土地所有權登記與
    原告，即無理由，查：
(一)、原告雖主張於78年5 月3 日簽立系爭買賣契約書上所列之出
    賣人卯○○、林起嘴、林萬生、Ｅ○○、Ｈ○○、Ｉ○○、
    Ｆ○○、Ｄ○○、Ｃ○○、子○○、Ｂ○○、林土壽、林朝
    明、林財、林建達即為是時林試之全體繼承人云云，然查：
１、本省在日據時期，如被繼承人有直系血親卑親屬之男子﹙包
    括婚生私生子﹚時，女子就被繼承人之遺產，即無繼承權﹙
    最高法院69年度台上字第3334號裁判意旨參照﹚。林試乃於
    日據時期之2 年6 月25日去世，林試生有長男林天進、次男
    林海、參男林南山、肆男林港，其中，次男林海於日據時期
    之民國11月11月30死亡絕嗣、參男林南山於民國前4 年5 月
    11日去世、長男林天進死亡日期不詳，惟生有長男林尚﹙民
    國35年1 月2 日去世﹚、次男林豬﹙民國35年3 月28日去世
    ﹚，林尚生有長男林財、次男林土壽，林豬生有長男林建達
    ，林試之肆男林港則於台灣省光復後之民國39年9 月12日死
    亡，林港生有長男林水突、次男林水泉、參男林登鳳、肆男
    林春玉等男丁，參女林氏牽、肆女林氏寶蓮等情，有原告提
    出之林港全戶戶籍謄本﹙見卷一第10至第16頁﹚、祭祀公業
    蘆洲鄉林氐天上聖母管理人Ｅ○○於79年5 月31日申報之派
    下員變動名冊﹙見卷一第136 頁﹚、戶籍謄本等為憑；是林
    試於日據時期之民國2 年6 月25日去世時，既留有尚生存之
    男丁即長男林天進所生長男林尚、次男林豬、林試之次男林
    海、肆男林港，依諸前開最高法院裁判意旨，林試包含系爭
    土地在內之遺產，固應由林試之男系繼承人即長男林天進之
    男丁、次男林海、肆男林港繼承。
２、然林試之肆男林港乃於台灣光復﹙民國34年10月25日﹚後之
    39年9 月12日死亡，林港死亡時，除留有尚生存之長男林水
    突﹙69年9 月2 日死亡﹚、次男林水泉﹙68年8 月18日死亡
    ﹚、參男林登鳳﹙74年5 月29日死亡﹚、肆男林春玉﹙74年
    3 月9 日死亡﹚等男丁外，亦生有女兒即參女林氏牽、肆女
    林氏寶連﹙出養﹚，另林港之長男林水突生有長女林氏伴、
    次女林氏採珠﹙出養﹚、林港之次男林水泉生有長女林氏來
    好、次女林氏如煙、參女林氏幼、肆女林氏寶玉、捌女林美
    汝，林港之參男林登鳳生有長女林美雲、次女林美卿、肆女
    林足，林港之肆男林春玉生有長女林珠子等情，亦為原告所
    不爭執，且有前開原告提出林港全戶戶籍謄本、祭祀公業蘆
    洲鄉林氏天上聖母管理人Ｅ○○於79年5 月31日申報之派下
    員變動名冊、台北縣蘆洲市戶政事務所94年8 月2 日北縣盧
    戶字第0940003496號函所附Ｅ○○、Ｆ○○之全戶戶籍謄本
    在卷可參﹙見卷三第95至120 頁﹚，是林試之肆男林港既係
    於台灣光復後之39年9 月12日死亡，斯時，林港因繼承取得
    林試系爭土地之應有部分，自應適用民法親屬編之規定，由
    林港之全體繼承人﹙含未出養之女系繼承人﹚繼承，惟系爭
    買賣契約書上並無林港之女兒，亦無林港之長男林水突、次
    男林水泉、參男林登鳳、肆男林春玉所生女兒列名為系爭買
    賣契約之出賣人，有系爭買賣契約在卷可稽，足見原告前開
    主張系爭買賣契約上之出賣人即為林試之全體繼承人云云，
    並無足採。
３、至原告雖主張系爭買賣契約上之出賣人乃依憑訂立系爭買賣
    契約時，祭祀公業蘆洲鄉林氏天上聖母管理人Ｅ○○於79年
    5 月31日申報之派下員變動名冊上所列之尚生存該公業派下
    員為出賣人，該派下員名冊並經公所核准報備，足見出賣人
    應即為林試之全體繼承人云云，然依諸祭祀公業蘆洲鄉林氏
    天上聖母規約書之規定，該祭祀公業派下成員為林試所傳男
    性直系血親冠林氏者乙節，業據原告於本院81年度重訴字第
    165 號原告與祭祀公業蘆洲鄉林氏天上聖母間請求土地所有
    權移轉登記事件中，提出祭祀公業蘆洲鄉林氏天上聖母規約
    為憑，且為兩造所不爭執，並經本院調取本院81年度重訴字
    第165 號全卷核閱無訛且有該判決在卷可稽，堪信屬實，顯
    見於79年5 月31日列名為祭祀公業蘆洲鄉林氏天上聖母派下
    員者，僅限於林試所傳男性直系血親冠林氏者，並非林試之
    全體繼承人無疑，則原告依憑祭祀公業蘆洲鄉林氏天上聖母
    管理人Ｅ○○於79年5 月31日申報派下員變動名冊上所列是
    時尚生存者為系爭買賣契約之出賣人，主張系爭買賣契約上
    之出賣人即為林試之全體繼承人云云，亦屬無據，而無足採
    。
(二)、又原告前於82年間，以Ｍ○○、呂雪美於78年4 月間，出售
    原屬林試所有之系爭土地與原告，並由原告交付3,900,000
    元支票價款後，Ｍ○○延未辦理所有權移轉登記事宜，經原
    告事後發覺Ｍ○○僅在出賣人名冊列林試之男性子孫，未列
    女系子孫繼承人，不可能辦妥移轉登記為由，因認Ｍ○○涉
    有詐欺罪嫌，向台灣台北地方法院檢察署對Ｍ○○提起詐欺
    告訴，由該署以82年度偵續字第120 號受理，證人呂雪美於
    該署雖證稱：林試名下土地，以前曾經有辦過繼承，只要沿
    用該蘆洲鄉○○○○路段69地號辦過繼承之土地登記簿資料
    ，即可辦理過戶，因女系繼承人早已拋棄繼承，故該土地登
    記謄本並無女系繼承人，是無缺乏女系繼承人之問題云云，
    此有被告Ｅ○○所提出台灣台北地方法院檢察署82年度偵續
    字第120 號不起訴處分書在卷可參，然經本院函請台北縣三
    重地政事務所檢送蘆洲鄉○○○○路段69地號土地，林試之
    繼承人辦理繼承土地所檢附之繼承系統表及所有全部相關資
    料，經該所答覆所轄蘆洲鄉○○○○路段69地號，經查登記
    簿並無所有權人林試記載乙節，有台北縣三重地政事務所94
    年3 月31日北縣重登地字地0940003808號函在卷可參，又本
    院亦查無被繼承人林試之繼承人聲請拋棄或限定繼承事件，
    亦有本院民事紀錄科查詢表附卷可參，足見呂美雪前開證言
    ，顯與事實有悖，自無從執前開呂美雪所稱系爭買賣契約無
    缺乏女系繼承人等語，做為有利原告主張系爭買賣契約並無
    缺乏林試女系繼承人之認定。
(三)、另按共有土地或建築改良物，其處分、變更及設定地上權、
    永佃權、地役權或典權，應以共有人過半數及其應有部分合
    計過半數之同意行之。但其應有部分合計逾三分之二者，其
    人數不予計算。前四項規定，於公同共有準用之。土地法第
    34條之1 第1 項、第5 項固有明文。惟原告主張依土地法第
    34條之1 第1 項、第5 項規定，無須全體共有人同意即可處
    分系爭土地，乃屬有利原告之事實，自須由原告就系爭買賣
    契約已由林試全體繼承人過半數及其應有部分合計過半數之
    同意或已由應有部分合計逾三分之二者共有人同意之事實，
    負舉證責任，惟原告就此一有利於己之事實，並未舉證以實
    其說，原告遽行主張適用土地法第34條之1 第1 項、第5 項
    規定，認系爭買賣契約已對林試全體繼承人發生效力，自無
    足取。
(四)、綜上，依原告所提事證，尚難認系爭買賣契約上所列之出賣
    人即為系爭土地之全體共有人，原告亦未就系爭土地之出售
    有土地法第34條之1 第1 項、第5 項規定適用，舉證以實其
    說，則系爭買賣契約上所列出賣人卯○○等人並無處分系爭
    土地之權限，是原告執系爭買賣契約為據，請求系爭契約上
    之賣方或繼承人辦理系爭土地之繼承登記並於辦妥繼承登記
    後，移轉登記與原告，即屬無據。
五、從而，原告依據買賣之法律關係請求被告就系爭土地所有權
    或應有部分辦理繼承登記，並於辦妥繼承登記後，移轉登記
    與原告，為無理由，應予駁回。
六、本件事證已臻明確，兩造其餘攻擊防禦方法，經審酌後，認
    於判決結果不生影響，爰不一一論述，附此敘明。
七、本件原告之訴為無理由，依民事訴訟法第385 條第1 項前段
    、第78條，判決如主文。
中　　華　　民　　國　　94　　年　　8 　　月　　24　　日
                  民事第三庭審判長法  官  陳映如
                                  法  官  許月珍
                                  法  官  陳明偉
以上正本係照原本作成
如對本判決上訴，須於判決送達後20日內向本院提出上訴狀
中　　華　　民　　國　　94　　年　　8 　　月　　24　　日
                                  書記官　馬文慶
